【裁判字號】    95,訴,2682
【裁判日期】    970218
【裁判案由】    債務人異議之訴
【裁判全文】
臺灣高雄地方法院民事判決              95年度訴字第2682號
原      告  丁○○
                        號
訴訟代理人  陳豐裕律師
            黃奉彬律師
被      告  高雄縣燕巢鄉農會
法定代理人  甲○
訴訟代理人  乙○○
訴訟代理人  黃祖裕律師
複代理人    洪耀臨律師
上列當事人間請求債務人異議之訴事件，經本院於民國97年1 月
28日言詞辯論終結，判決如下：
    主  文
確認本院88年度促字第56496 號支付命令所示，原告應給付被告
如附表編號一所載支付命令內容之債權不存在。
確認本院88年度促字第61599 號支付命令所示，原告應給付被告
如附表編號二所載支付命令內容之債權不存在。
確認被告就原告所有坐落高雄縣燕巢鄉○○段九二地號（面積三
○一三．八○平方公尺）、權利範圍四分之一之土地，於民國八
十一年七月三十日經高雄縣岡山地政事務所登記（收件字號岡字
第一五八四九號）設定本金最高限額新台幣伍佰壹拾陸萬元之抵
押權及其所擔保之債權均不存在。
被告應將前項所示之抵押權設定登記予以塗銷。
訴訟費用由被告負擔。
    事實及理由
一、原告起訴主張：被告前以伊分別於民國85年8 月3 日及86年
    9 月2 日擔任訴外人即伊父親丙○○借款新台幣（下同）30
    0 萬元及100 萬元之連帶保證人，並以伊所有坐落高雄縣燕
    巢鄉○○段92地號（面積3,013.80平方公尺）、權利範圍4
    分之1 之土地，設定最高限額516 萬元之最高限額抵押權（
    下稱系爭抵押權）作為上開借款之擔保，嗣訴外人丙○○未
    依約清償，經本院以88年度促字第56496 及61599 號對訴外
    人丙○○、陳永成及伊核發支付命令確定後（支付命令內容
    詳如附表所載），持上開支付命令暨本院核發之89年度執字
    第23964 號債權憑證為執行名義，對伊所有前開不動產聲請
    強制執行，經本院以95年度執字第22509 號清償債務強制執
    行事件受理在案，惟前開支付命令亦未曾對伊合法送達，且
    伊未曾同意擔任系爭借款之連帶保證人，亦未於系爭借款借
    據上簽名，更未授權或委託第三人申辦各項證明文件以辦理
    系爭抵押權之設定，系爭借款及抵押權設定實係訴外人丙○○利用保管伊所有印鑑章之機會，冒用伊名義所偽造者，兩
    造間應無債權債務關係之存在，爰依民法第767 條規定，求
    為確認上開支付命令所載債權、兩造間設定之系爭抵押權及
    其所擔保之債權均不存在，被告應予塗銷系爭抵押權設定等
    語。並聲明：(一)確認本院88年度促字第56496 號支付命令所
    示原告應給付被告如附表編號一所載支付命令內容之債權不
    存在。(二)確認本院88年度促字第61599 號支付命令所示原告
    應給付被告如附表編號二所載支付命令內容之債權不存在。
    (三)確認被告就原告所有坐落高雄縣燕巢鄉○○段92地號（面
    積3,013.80平方公尺）、權利範圍4 分之1 之土地，於81年
    7 月30日經高雄縣岡山地政事務所登記（收件字號岡字第15
    849 號）設定本金最高限額516 萬元之抵押權及其所擔保之
    債權均不存在。(四)被告應將前項所示之抵押權設定登記予以
    塗銷。
二、被告則以：系爭抵押權設定及其所擔保之債權係經原告同意
    而為辦理；縱未經原告同意，亦構成表見代理，原告應負授
    權人責任等語，資為抗辯。並聲明：原告之訴駁回。
三、兩造不爭執之事項：
  (一)原告所有坐落高雄縣燕巢鄉○○段92地號（面積3,013.80平
    方公尺）、權利範圍4 分之1 之土地（重測前為高雄縣驗巢
    鄉○○○段269-1 地號土地），經高雄縣岡山地政事務所於
    81年7 月29日以岡字第15849 號收件，設定最高限額396 萬
    元之最高限額抵押權，存續期間自81年7 月29日至101 年7
    月29日止，並於81年7 月30日登記完畢；嗣於83年3 月24日
    經高雄縣岡山地政事務所以岡字第5110號收件，變更登記上
    開最高限額抵押權之擔保權利總價值為516 萬元。
  (二)系爭抵押權所擔保之債權分別為訴外人丙○○於於85年8 月
    3 日及86年9 月2 日向被告借款之300 萬元及100 萬元債權
    ，借款期間分別自95年8 月3 日起至87年8 月3 日止、86年
    9 月2 日起至88年9 月2 日止，被告並執有擔保放款借據2
    紙，借據上所載連帶保證人為「丁○○」（下稱系爭借據）
    。
  (三)被告前於88年8 月17日以訴外人丙○○於85年8 月3 月邀同
    原告及訴外人林順興向其借款300 萬元，約定於87年8 月3
    日清償，利息按年息百分之9.5 計付，如遲延清償，除仍按
    上開利率計算外，逾期在6 個月以內者按上開利率百分之10
    ，逾期超過6 個月以上部分按上開利率百分之20計付違約金
    ，嗣該借款屆期未為清償為由，聲請本院對丙○○、林順興
    及原告核發支付命令，經本院於88年9 月3 日核發88年度促
    字第56496 號支付命令在案。
  (四)上開56496 號支付命令於88年9 月14日送達於高雄縣燕巢鄉
    ○○村○○路276 號時（原告當時係設籍於高雄縣燕巢鄉○○村○○路372 巷36號），係蓋用「丁○○」之印章以本人
    名義收受，嗣本院以上開支付命令已合法送達，且原告未於
    期限內聲明異議，而認上開支付命令於88年10月8 日確定。
  (五)被告前於88年9 月9 日以訴外人丙○○於86年9 月2 月邀同
    原告及訴外人陳永成向其借款100 萬元，約定於88年9 月2
    日清償，利息按年息百分之8.875 計付，如遲延清償，除仍
    按上開利率計算外，逾期在6 個月以內者按上開利率百分之
    10，逾期超過6 個月以上部分按上開利率百分之20計付違約
    金，嗣該借款屆期未為清償為由，聲請本院對丙○○、陳永
    成及原告核發支付命令，經本院於88年9 月20日核發88年度
    促字第61599 號支付命令在案。
  (六)上開61599 號支付命令於88年10月6 日送達於高雄縣燕巢鄉
    ○○村○○路276 號時（原告當時係設籍於高雄縣燕巢鄉○○村○○路372 巷36號），係由丙○○以原告同居人之身份
    收受，嗣本院以上開支付命令已合法送達，且原告未於期限
    內聲明異議，而認上開支付命令於88年10月1 日確定。
  (七)被告以本院88年度促字第56496 號及第61599 號支付命令為
    執行名義，對訴外人丙○○、林順興、陳永成及原告聲請強
    制執行，經本院以89年度執字第23964 號清償債務強制執行
    事件執行結果，僅受償2,444,444 元（其中執行費72694 元
    ），經本院於93年5 月18日發給93雄院貴民齊89執字23964
    號債權憑證，被告於95年4 月17日以該債權憑證為執行名義
    ，聲請對訴外人丙○○、林順興、陳永成及原告聲請強制執
    行，經本院以95年度執字第22509 號清償債務強制執行事件
    受理在案，嗣經被告撤回該強制執行之聲請。
  (八)系爭借據上連帶保證人「丁○○」之簽名並非原告所簽，但
    借據上連帶保證人處蓋用之「丁○○」印文與原告之印鑑章
    相符。
四、本件兩造所爭執之事項為：(一)本院88年9 月3 日88年度促字
    第56496 號支付命令及88年9 月20日88年度促字第61599 號
    支付命令是否均已合法送達原告而確定？原告提起本件確認
    之訴，其訴訟標的是否有為確定判決效力所及之情事？(二)原
    告是否同意設定系爭抵押權及擔任系爭借款之連帶保證人？
    (三)原告是否應依表見代理，負授權人責任？本院判斷如下：
  (一)本院88年9 月3 日88年度促字第56496 號支付命令及88年9
    月20日88年度促字第61599 號支付命令是否均已合法送達原
    告而確定？原告提起本件確認之訴，其訴訟標的是否有為確
    定判決效力所及之情事？
  1.按送達於應受送達人之住居所、事務所或營業所行之；送達
    於住居所、事務所或營業所不獲會晤應受送達人者，得將文
    書付與有辨別事理能力之同居人或受僱人，民事訴訟第136
    條第1 項及137 條第1 項分別定有明文。又按送達之處所雖
    原為應受送達人之住居所、事務所或營業所，然實際上已變
    更者，該原住居所、事務所或營業所，即非應為送達之處所
    ，自不得於該原處所為送達。如為送達，應於應受送達人實
    際領取該訴訟文書時始發生送達之效力（最高法院85年台抗
    字第151 號裁定、19年抗字第46號判例參照）；而所謂之「
    同居人」，則係指與應受送達人居在一處共同為生活者而言
    （最高法院94年度台抗字第687 號裁判意旨參照）。查原告
    於87年2 月2 日前，係設籍於高雄縣燕巢鄉○○路276 號，
    於87年2 月2 日起至88年1 月28日止，設籍於高雄縣燕巢鄉
    ○○路278 巷23號，嗣自88年1 月28日起即遷至高雄縣燕巢
    鄉○○路372 巷26號，有戶籍謄本1 份在卷可稽（見本院卷
    第28頁），是原告主張其於系爭二支付命令送達時，已遷離
    高雄縣燕巢鄉○○路276 號原住所，並非無據。
  2.本院88年度促字第56496 號支付命令於88年9 月14日送達於
    高雄縣燕巢鄉○○村○○路276 號時，雖係蓋用「丁○○」
    之印章以本人名義收受，然原告否認其上印章之真正，而證
    人丙○○於本院證述：「（農會申請過兩次支付命令，是否
    由你代收？）是，我想說貸款是我借的，就由我收下」、「
    （你收了支付命令之後有無告知丁○○？）沒有」、「（為
    何沒有告訴丁○○？）我想說我自己能夠還」、「（你替丁○○收了支付命令之後是否故意不跟丁○○講？）我想說我
    自己能夠解決，不知道事情會這麼嚴重」、「（原告於何時
    結婚？）忘記了，大概是84年間」、「（原告結婚後有無與
    你同住？）結婚後與我在中民路276 號住了1 個多月，後來
    因為原告有貸款購買房子，我只知道是在燕巢鄉的西燕村，
    但詳細地址我不清楚，購買的時間我已經忘了，他買房子後
    就搬出去」等語（見本院卷第160 至161 頁、第220 頁），
    參以系爭支付命令送達之88年9 月14日當天，原告係受雇於
    高雄混凝土工業股份有限公司，擔任楠梓場業務部業務股長
    ，當日下午3 時15分，其仍在公司上班，有勞工保險卡、被
    保險人投保資料表、在職證明及打卡資料等附卷足憑，衡情
    其當無拋開工作，而於當日下午3 時16分趕赴中民路276 號
    收受系爭支付命令之可能，佐以我國刻印業者林立，而業者
    於受委任製作印章時，向無查詢委製者是否確為本人或有無
    經授權之習慣，故一般印章之刻製、取得並非不易，且縱非
    另行委製者，但我國人民持有多顆印章者，時有所聞，而原
    告既曾居住於上址，自有印章仍遺留於上址之可能等情，是
    證人丙○○上開證詞，應屬事實，而堪採信。從而，原告當
    時既未居住於燕巢鄉○○路276 號，而係丙○○擅自以原告
    本人之名義收受系爭支付命令者，且復未將之轉交予原告，
    則系爭支付命令並未合法送達予原告，至為明確。
  3.另本院88年度促字第61599 號支付命令於88年10月6 日送達
    於高雄縣燕巢鄉○○村○○路276 號時，雖係由丙○○以原
    告同居人之身份收受，惟原告當時係設籍於高雄縣燕巢鄉○○路372 巷26號，已如前述，且原告當時已搬離燕巢鄉○○
    路276 號，未與丙○○同住於該址，而丙○○收受系爭支付
    命令後，亦未將支付命令交付或告知原告等情，業據證人丙○○證述明確（見本院卷第220 至221 頁），則系爭支付命
    令自難謂已合法送達於原告。
  4.再按「支付命令須經合法送達債務人收受後，債務人未於20
    日之不變期間內向發支付命令之法院提出異議者，其支付命
    令始與確定判決有同一之效力，並發生實質上之確定力及執
    行力，此觀之民事訴訟法第521 條自明。該20日之不變期間
    ，應自支付命令送達後起算，如未經合法送達，則20日之不
    變期間無從起算，支付命令不能確定。倘支付命令未經合法
    送達，法院誤認未確定之裁判為確定，依聲請付與確定證明
    書者，不生該裁判已確定之效力。又支付命令於核發後3 個
    月內不能送達於債務人者，依民事訴訟法第515 條第2 項規
    定，其命令失其效力，自不生聲明異議或聲請再審之問題」
    （參見最高法院91年台簡上字第29號判決）。查系爭二支付
    命令均未經合法送達於原告，業經本院認定如前，而系爭二
    支付命令於核發後，雖經本院誤認均已合法送達已告確定，
    依聲請付與確定證明書，然依前揭說明，系爭二命令核發後
    既未於3 個月內合法送達於原告，均已失其效力，自不生實
    質確定力及執行力問題，原告提起本件確認之訴，其訴訟標
    的不發生為確定判決效力所及之問題。
  (二)原告是否同意設定系爭抵押權及擔任系爭借款之連帶保證人
    ？
  1.按當事人主張有利於己之事實者，就其事實有舉證之責任，
    民事訴訟法第277 條前段定有明文。本件原告主張其未能同
    意擔任系爭借款之連帶保證人，亦未於系爭借款借據上簽名
    ，更未授權或委託第三人申辦各項證明文件以辦理系爭抵押
    權之設定，系爭借款及抵押權設定係訴外人丙○○利用保管
    其所有印鑑章之機會，冒用其名義所偽造者，惟為被告所否
    認，故此部分自應由原告舉證證明之。經查：本件系爭100
    萬元及300 萬元借據上連帶保證人欄「丁○○」之簽名，並
    非原告本人之簽名，此為兩造所不爭執（見本院卷第202 頁
    ），且證人丙○○於本院95年11月10日言詞辯論期日證述：
    「（【提示起訴狀所附借據】是否你借款？）是的」、「（
    連帶保證人是何人找來的？）原告的簽名是我簽的」、「（
    有無告知原告要簽他的名字蓋他的印章？）沒有」、「（如
    何取的原告印章辦理抵押權設定？）我去地政事務所請領印
    鑑證明」、「（去地政所請領印鑑證明是否需要提出證件？
    ）戶口名簿」、「（原告是否知悉土地被設定抵押權？）不
    曉得」、「（是否都由你偽造的？）是的」、「（借款時是
    否需要對保？）是的。農會的人對保。原告沒有到場」、「
    （對保為何原告不用到場？）我以前也是農會員工」等語（
    見本院卷第48至50頁）；嗣於本院96年10月1 日言詞辯論期
    日仍證稱：「（【提示本院卷附系爭三百萬元擔保放款借據
    】上面『丁○○』的簽名是誰簽的？印章是誰蓋的？）是我
    簽的，印章都一直放在我那裡保管，是我蓋用的」、「（當
    時農會的承辦人員有無對保？）當時丁○○沒有到場，因為
    我在農會上班，所以被告沒有要我們對保」、「（借款時有
    無將燕巢段92地號土地設定抵押給被告？）有，之前是先設
    定抵押後才借款。設定之後期間有陸續借款、還款」、「（
    丁○○的印章何時放在你那裡保管？）這顆印章是我在民國
    七十幾年間所刻的」、「（為何會去刻那顆印章？）我想說
    以後要以系爭土地辦理借款比較方便」、「（丁○○是否知
    道上情？）他完全不知道，他連這塊土地是登記在他名下他
    都不知道。我刻這顆印章時丁○○才一、二十歲」、「（這
    筆三百萬元的借款有經過換單，還是新借的？）本件壹佰萬
    元及三百萬元借款都是經過換單」、「（本件換單前的借款
    丁○○是否知情？）不知道」、「（你要用丁○○名下的土
    地去借款是否需要丁○○同意？）他根本不知道有這筆土地
    ，理論上如果他知道有這筆土地，我借款應徵得他的同意，
    原告一直到本件貸款出了問題之後才知道他名下有這筆土地
    。如果要出賣，應該是要告訴原告，不過印鑑章及所有權狀
    都在我這裡」、「（兩筆借款是否為印鑑章？）是」、「（
    當時為何不用對保？）」因為想說我也在農會工作，所以就
    沒有說要對保」、「（你當時有無向農會承辦人員表示他沒
    有同意擔任保證人？）他們說由我簽名就可以，他的印章也
    在我這裡」等語（見本院卷第158 至160 頁），核證人丙○○雖為原告之父，然一般人對於牽涉犯罪之事，均避之惟恐
    不及，絕無對於未曾為之犯行，故意編篡以自陷囹圄之理，
    且丙○○已向臺灣高雄地方法院檢察署（下稱高雄地檢署）
    自首偽造文書犯行，有刑事證人（丁○○）傳票在卷可稽（
    見本院卷第149 頁），衡情丙○○應無為脫免原告之民事責
    任而偽稱有刑事犯行之冒用他人名義簽名之行為，是證人丙○○上開證述堪信為真正。
  2.至系爭借據上蓋用之「丁○○」印文雖為蓋用原告之印鑑章
    ，且該印鑑章係原告本人前往戶政事務所設定者，此有高雄
    縣燕巢鄉戶政事務所檢附之印鑑證明申請書、印鑑登記辦法
    附卷足憑（見本院卷第180 頁、第183 至188 頁），且為兩
    造所不爭執（雖證人丙○○證述：該印章係其於77年間申請
    設定為原告之印鑑章云云，然依印鑑登記辦法規定，申請印
    鑑登記須由本人親自辦理，參以原告之印鑑登記申請書上當
    事（申請人）欄位有兩份筆跡明顯不同之丁○○簽名等情，
    足見原告主張當時係丙○○代為申請設定印鑑，但因與法規
    不合，而由原告本人再親自簽名乙節，應屬事實，證人丙○○此部分之證詞應係因記憶不清所致，附此敘明），惟該印
    章係於77年3 月25日即經原告申請設定為印鑑章，距系爭二
    筆借款換單前之首次借款日約81年間，及系爭抵押權設定登
    記之日期81年7 月29日，已相隔4 年餘，自難僅以系爭借據
    上之「丁○○」印文與其印鑑章相符，即為系爭借款係經原
    告本人同意或授權之推定。再證人丙○○證述原告該印章自
    70幾年間申請設定為印鑑章後即由其保管，上開抵押權設定
    登記使用之印鑑證明係其前往戶政事務所請領等情，已如前
    述，參以本件憑以辦理系爭抵押權設定登記之原告名義之印
    鑑證明，其上當事人「丁○○」之簽名，與系爭借據上連帶
    保證人欄位「丁○○」之簽名，及辦理系爭抵押權設定登記
    使用之丙○○印鑑證明上之當事人「丙○○」簽名，以肉眼
    觀察比對，即可發現兩者在字型、字體、筆劃勾勒之外觀，
    明顯相似，確應為同一人之筆跡，而系爭借據上之「丁○○
    」簽名並非原告本人之簽名，復為兩造所不爭執，足見辦理
    系爭抵押權設定登記所使用之原告名義之印鑑證明，確非原
    告所申請，而係證人丙○○擅自申領者，至為明確。
  3.又證人丙○○雖保管有原告之印鑑章，但保管印章與有無經
    原告授權辦理本件借款及抵押權設定登記，係屬兩事，蓋我
    國人民將自己印章交付他人，委託該他人辦理特定事項者，
    比比皆是，倘持有印章之該他人，除受託辦理之特定事項外
    ，其他以本人名義所為之任何法律行為，均須由本人負授權
    人責任，未免過苛，何況本件原告係57年2 月20日出生，其
    於申請設定上開印鑑章時僅年約20歲，而我國人民由父、母
    親代尚未婚嫁之子女保管印鑑、身份證等重要文件者，亦時
    有所聞，是以亦難憑證人丙○○代為保管原告之印鑑章，即
    為原告已授權證人丙○○以其名義擔任系爭借款之連帶保證
    人及同意辦理系爭抵押權設定之認定。
  4.證人即系爭100 萬元借款之經辦人員乙○○於本院證稱：伊
    雖為系爭100 萬元借款之經辦人員，但系爭100 萬元借款係
    於84年間辦理借款，並由丙○○自己辦理對保，並非由伊辦
    理對保，伊僅係於86年間接手辦理系爭100 萬元借款之展期
    及換單，且負責核對借款人與連帶保證人之印文是否與原借
    據上之印文相符，伊已忘記當時印鑑章係何人帶來等語（見
    本院卷第241 至242 頁）；證人即系爭300 萬元借款之經辦
    人員戊○○於本院證述：系爭300 萬元借款係於81年間辦理
    借款，因依規定兩年未清償即換單1 次，故伊於85年間乃經
    辦系爭300 萬元借款之第2 次換單，換單僅須核對借款人及
    連帶保證人印鑑是否與原展期借據上之印文相符，換單當時
    係由丙○○1 人攜帶連帶保證人之印章前往辦理，並由丙○○在借據上之借款人及連帶保證人欄位簽名，但伊不清楚系
    爭300 萬元借款於81年間借款時係由何人負責辦理對保等語
    （見本院卷第243 至244 頁）；另證人即系爭300 萬元借款
    之81年間經辦人員己○○於本院結證：伊係系爭300 萬元借
    款在81年間之經辦人員，伊已不太記得當時有無辦理對保等
    語（見本院卷第252 至253 頁），則依證人乙○○、戊○○
    及己○○上開證詞，尚難認被告已踐行對保之手續，自無從
    為有利於被告之認定。至證人乙○○雖提出系爭100 萬元於
    84年間由丙○○辦理對保之約定書（見本院卷第248 頁），
    然按一般貸款申請人均須先行提出借款申請、書立借據，再
    由貸放行庫徵信、對保，此為眾所週知之事實，而丙○○既
    為系爭100 萬元借款之借款人，被告竟放仍由丙○○負責辦
    理對保，本即易生弊端，況證人丙○○亦證述因其於被告農
    會工作，故本件借款並未辦理對保等情，詳如前述，尤其，
    該約定書上對保簽章欄「丁○○」之簽名，並非係原告本人
    簽名之筆跡，此為兩造所不爭執（見本院卷第242 頁），倘
    丙○○確實在其家中與原告辦理對保，衡情當係由原告自行
    在該約定書上之對保簽章欄位簽名，豈有原告在場對保卻任
    由他人代其簽名之理？足見被告應未對原告踐行對保手續，
    該約定書之內容並非真正，而難採信。
  5.另證人己○○雖復證述：原告曾於85年間以其兄長龔榮二之
    房地向被告辦理抵押借款，依照被告之借款流程，經辦人員
    必須告知借款人原借款情形，亦即當時之經辦人員必須告知
    原告系爭100 萬元及300 萬元借款之繳款情形，且徵信人員
    需於徵信表上記載原告之前之借款情形，但徵信表係農會內
    部的紀錄，借款人不一定看得到，伊亦無法確定經辦人員有
    無告知原告之前借款之情形，所以無從知悉原告當時之反應
    ，但伊曾經於和原告一起打球時，向原告提及該兩筆借款，
    原告並沒有什麼反應，而該兩筆借款繳款不正常後，原告亦
    曾向伊詢問系爭借款之處理情形等語（見本院卷第253 至25
    4 頁），惟依證人己○○上開證詞，被告在放款流程慣例上
    ，經辦人員雖須告知借款人其原借款之繳款情形，但原告於
    85年間以其兄長之房地辦理抵押借款時，該筆借款之經辦人
    員是否確曾遵守被告農會放款流程，明確告知原告關於系爭
    2 筆借款之繳款情形？被告既無從提出其他證據以資佐證，
    自難為有利於被告之認定。至證人己○○事後縱曾向原告提
    及系爭2 筆借款，且原告亦曾於系爭2 筆借款繳款異常後，
    向其詢及處理情形，惟此至多僅能認原告事後已知悉該2 筆
    借款，尚難憑此即遽為原告事前已同意設定系爭抵押權及擔
    任系爭借款之連帶保證人之推定。
  6.綜上所述，原告主張其未能同意擔任系爭借款之連帶保證人
    ，亦未於系爭借款借據上簽名，更未授權或委託第三人申辦
    各項證明文件以辦理系爭抵押權之設定，系爭借款及抵押權
    設定係其父丙○○利用保管其所有印鑑章之機會，冒用其名
    義所偽造乙節，至臻灼明。是本院88年度促字第56496 號及
    61599 號支付命令所示原告應給付被告分別如附表編號一、
    二所載支付命令內容之債權，及系爭抵押權暨其所擔保之債
    權均不存在之事實，堪予認定。被告辯稱系爭借款係經原告
    同意云云，尚難憑採。
  (三)原告是否應依表見代理，負授權人責任？
  1.「按由自己之行為表示以代理權授與他人者，對於第三人應
    負授權人之責任，必須本人有表見之事實，足使第三人信該
    他人有代理權之情形存在，始足當之。我國人民將自己印章
    交付他人，委託該他人辦理特定事項者，比比皆是，倘持有
    印章之該他人，除受託辦理之特定事項外，其他以本人名義
    所為之任何法律行為，均須由本人負表見代理之授權人責任
    ，未免過苛。原審徒憑上訴人曾將印章交付與呂某之事實，
    即認被上訴人就保證契約之訂立，應負表見代理之授權人責
    任，自屬率斷」（最高法院70年度台上字第657 號判例意旨
    參照）。
  2.查本件系爭2 筆借款上之連帶保證人之一「丁○○」，乃係
    丙○○未經原告之同意，擅自冒簽原告姓名，並在系爭借據
    上盜蓋其所保管之原告印鑑章所為，已如前述，則丙○○上
    開偽造文書之行為，既未經原告同意，即非出於原告本人意
    思，對於被告自不發生效力。而丙○○持用原告之印鑑章，
    使原告充作系爭2 筆借款之連帶保證人向被告借款，被告並
    未踐行對保手續，前已敘及，顯然被告並未與原告碰面，原
    告自亦無從以其行為對被告為任何之表示，當不能單憑借款
    上有原告之印文，即謂原告何授權之情事，是則被告主張原
    告將其印鑑章交付丙○○，作為系爭借款之連帶保證人，並
    提供原告所有之系爭土地設定抵押權予被告，以供系爭借款
    之擔保，原告應依表見代理之規定，對於被告負授權人之責
    任云云，尚無可採。
五、按所有人對於妨害其所有權者，得請求除去之，民法第 767
    條中段規定甚明。經查兩造間既無系爭抵押權及其所擔保之
    債權存在，而系爭抵押權之登記已妨害原告系爭土地之所有
    權，揆諸上開規定，原告依民法第767 條中段規定，訴請確
    認系爭抵押權及其所擔保之債權均不存在，並請求被告塗銷
    系爭抵押權登記，即無不合，為有理由，均應予准許。
六、據前論述，系爭2 筆借款及抵押權設定既係原告之父丙○○
    利用保管原告印鑑章之機會，冒用原告名義所偽造者，本院
    88年度促字第56496 號及61599 號支付命令所示原告應給付
    被告分別如附表編號一、二所載支付命令內容之債權，及系
    爭抵押權暨其所擔保之債權自均不存在。從而，原告訴請確
    認本院86年度促字第56496 號、第61599 號支付命令所示原
    告應給付被告分別如附表編號一、二所載支付命令內容之債
    權均不存在，及依民法第767 條規定，訴請確認被告對於原
    告所有上開土地設定之系爭抵押權與所擔保之債權均不存在
    ，被告並應將系爭抵押權設定登記塗銷，均有理由，應予准
    許。
七、本件為判決基礎之事證已臻明確，兩造所提其餘攻擊防禦方
    法，經本院逐一審酌後，認與前開論斷結果無礙，爰不再一
    一論述，併此敘明。
八、結論：本件原告之訴為有理由，依民事訴訟法第78條，判決
    如主文。
中    華    民    國    97    年    2     月    18    日
                  民事第一庭  法  官  劉惠娟
以上正本係照原本作成。
如不服本判決，應於送達後20日內，向本院提出上訴狀並表明上
訴理由，如於本判決宣示後送達前提起上訴者，應於判決送達後
20日內補提上訴理由書（須附繕本）。
中    華    民    國    97    年    2    月    18     日
                              書記官  林雯琪
    附表：
   ┌──┬──────┬───────────┬─────┬────┐
   │編號│支付命令案號│支 付 命 令  內 容    │債 務 人  │ 備註   │
   ├──┼──────┼───────────┼─────┼────┤
   │    │            │債務人應於本支付命令送│          │        │
   │    │            │達後20日之不變期間內，│          │        │
   │一、│本院88年度促│向債權人（即被告）連帶│丙 ○ ○  │        │
   │    │字第56496 號│給付300 萬元，及自87年│丁 ○ ○  │        │
   │    │            │7月4日起至清償日止，按│林 順 興  │        │
   │    │            │年息9.5%計算之利息，其│          │        │
   │    │            │逾期在6 個月以內者，按│          │        │
   │    │            │上開利率10% ，逾期超過│          │        │
   │    │            │6 個月者，按上開利率  │          │        │
   │    │            │20% 計算之違約金，並連│          │        │
   │    │            │帶賠償程序費用181 元  │          │        │
   ├──┼──────┼───────────┼─────┼────┤
   │    │            │債務人應於本支付命令送│          │        │
   │    │            │達後20日之不變期間內，│          │        │
   │二、│本院88年度促│向債權人（即被告）連帶│ 丙 ○ ○ │        │
   │    │字第61599 號│給付100 萬元，及自88年│ 丁 ○ ○ │        │
   │    │            │1月3日起至清償日止，按│ 陳 永 成 │        │
   │    │            │年息8.87 5% 計算之利息│          │        │
   │    │            │，其逾期在6 個月以內者│          │        │
   │    │            │，按上開利率10% ，逾期│          │        │
   │    │            │超過6 個月者，按上開利│          │        │
   │    │            │率20% 計算之違約金，並│          │        │
   │    │            │連帶賠償程序費用181 元│          │        │
   └──┴──────┴───────────┴─────┴────┘


司法院資訊處製作；財團法人民間司法改革基金會備份。
